【裁判字號】    99,醫,3
【裁判日期】    990506
【裁判案由】    損害賠償
【裁判全文】
臺灣高雄地方法院民事判決                 99年度醫字第3號
原      告  丙○○
被      告  長庚醫療財團法人高雄長庚紀念醫院
法定代理人  丁○○
被      告  乙○○
前列二人共同
訴訟代理人  甲○○
上列當事人間請求損害賠償事件，本院於99年4月22日言詞辯論
終結，判決如下：
    主  文
原告之訴及假執行之聲請均駁回。
訴訟費用由原告負擔。
    事實及理由
一、原告主張：原告於民國96年7 月3 日因右腿疼痛，至被告長
    庚醫療財團法人高雄長庚紀念醫院（下稱高雄長庚醫院）就
    診，經該醫院之醫師即被告乙○○判斷為第四、第五腰椎椎
    間盤突出之問題，並稱有退化之問題，建議原告一併以手術
    加以治療。嗣於同年8 月15日由被告乙○○為原告進行椎間
    盤置換及固定手術（下稱系爭第1 次手術），惟該手術卻造
    成原告受有左腳、臀部神經抽痛、下肢無法抬起暨萎縮等傷
    害（下稱系爭傷害），經原告前往詢問，被告乃於同年9 月
    7 日再度對原告施以手術（下稱系爭第2 次手術，並與系爭
    第1 次手術合稱系爭手術），惟術後復健仍未使原告康復，
    顯見被告乙○○有醫療疏失，致原告受有上開傷害，並因而
    支出醫療費用共新臺幣（下同）59, 550 元、背架費用7,00
    0 元，並受有工作損失397,000 元及精神上損害1,030,000
    元。而被告高雄長庚醫院係被告乙○○之雇用人，就原告所
    受損害自應負連帶賠償責任。為此，爰依侵權行為法律關係
    提起本訴，並聲明：(一)被告應連帶給付原告1,500,000 元，
    即自起訴狀繕本送達翌日起至清償日止，按年息5 ％；(二)願
    供擔保，請准宣告假執行。
二、被告高雄長庚醫院及乙○○則均以：被告乙○○於96年8 月
    15 日 為原告施行系爭第1 次手術，並為原告進行檢查後，
    發現原告左腿部分僅能抬起40％，疑有前次手術部分滑脫之
    情形，故另於96年9 月7 日再次為原告進行脊椎再探手術（
    即系爭第2 次手術），是此一手術之目的僅為確認前次手術
    部分是否有移位或鬆脫，並非再次進行椎間盤置換及固定手
    術。而依系爭第2 次手術檢視結果，顯示原告前次手術固定
    情形良好，並無鬆脫情形，且原告於出院前除反應左腿比較
    緊外，並未有其他神經學主訴，顯見原告於出院時病情已有
    效受到控制，被告乙○○為原告實施之系爭第1 次手術確為
    成功。況醫療行為並不能保證沒有併發症產生，而在被告乙
    ○○於系爭手術前均已告知被告可能發生之併發症，已盡醫
    療法第63條第1 項之告知義務，足見被告乙○○之醫療行為
    顯無過失。又原告所支出之醫療費用，本用以支付進行上開
    2 次手術，被告自無返還之必要；至背架費用本系椎間盤置
    換手術6 個月內後所必須之輔具，縱手術未成功亦有使用必
    要，故原告亦無返還之必要；又原告現為被告長庚醫院「愛
    滋藥癮計畫」患者，迄今仍在治療中，應無工作能力，原告
    並無勞動能力減損之情事，因而原告所請求之精神慰撫金亦
    屬過高等語，資為抗辯。並聲明：(一)原告之訴駁回；(二)如受
    不利判決，願供擔保，請准宣告免為假執行。
三、爭執及不爭執事項
（一）不爭執部分：
    (一)原告分別於96年8 月15日、96年9 月7 日在被告長庚醫院
      由被告乙○○進行系爭手術。
    (二)原告就被告乙○○之醫療過失犯行提起刑事告訴，經臺灣
      高雄地方法院檢察署（下稱高雄地檢署）98年度偵字第12
      751 號予以不起訴處分確定。
    (三)原告支出背架費用7,000元。
（二）爭執部分：
    (一)被告乙○○對原告進行之椎間盤至換及固定手術有無醫療
      疏失及與原告所受上開傷害有無因果關係？
    (二)如被告應負賠償之責，原告得請求之賠償金額以若干為適
      當？
四、得心證之理由：
（一）就被告乙○○對原告進行之椎間盤至換及固定手術有無醫
      療疏失及與原告所受上開傷害有無因果關係？
    (一)按醫療行為適用消費者保護法無過失責任制度，反而不能
      達成消費者保護法第1 條所明定之立法目的，是應以目的
      性限縮解釋之方式，將醫療行為排除於消費者保護法適用
      之範圍之列。參以93年修正之醫療法第82條第2 項，已明
      確將醫療行為所造成之損害賠償責任限於因故意或過失為
      限，醫療行為自無消費者保護法無過失責任之適用（最高
      法院97年度台上字第741 號判決意旨參照），合先敘明。
    (二)次按民法第184 條第1 項前段侵權行為之成立，係以加害
      人有故意或過失為要件。而過失，指應注意能注意而不注
      意，即行為人預見其行為的侵害結果而未為避免。又損害
      賠償之債，以有損害之發生及有責任原因之事實，並二者
      之間，有相當因果關係為成立要件。故原告所主張損害賠
      償之債，如不合於此項成立要件者，即難謂有損害賠償請
      求權存在，最高法院48年台上字第481 判例可以參照。又
      醫療行為相關訴訟之舉證責任分配，因醫療行為所特有之
      科技及高技術、專業性，而素有歧異，故應如何妥適分配
      ，容有爭議，惟如病患主張醫事人員於執行醫事人員於執
      行業務之過程中，不法侵害其權利，揆諸前開判例意旨，
      至少應主張出具體事實，並就所主張之該具體事實為一定
      程度之舉證，不能僅以單純其後身體所出現之變異情況而
      遽認從事醫療行為之醫事人員於執行醫療業務之過程中，
      確有過失。
    (三)原告於96年7 月3 日起至被告高雄長庚醫院急診檢查併治
      療第四、第五椎間盤突出之疾病，嗣於96年8 月15日在被
      告高雄長庚醫院由被告乙○○為其實施系爭第1 次手術植
      入椎體間支架；另於96年9 月7 日在同醫院由被告乙○○
      再對原告施以系爭第2 次手術，原告其後於96年9 月13日
      出院，有被告高雄長庚醫院診斷證明書2 紙、高雄長庚醫
      院病歷1 份在卷可稽（見本院高雄簡易庭98年度司雄調字
      第132 號卷〈下稱調字卷〉第4 、5 頁、本院卷第35至15
      2 頁），復為兩造所不爭執，此部分事實已堪認定。
    (四)惟原告主張其所受系爭傷害，係因其主治醫師即被告乙○
      ○未妥善為其施以系爭手術所致乙節，固提出上開診斷證
      明書、病歷及國軍高雄總醫院附設民眾診療服務處（下稱
      高雄總醫院）98年8 月12日出具之診斷證明書為證。經查
      ：
    原告雖主張其於系爭手術後，受有系爭傷害，惟上開國軍
      高雄總醫院診斷證明書內容略為：骨科；第四、五腰椎內
      固定及骨融合術後，目前患者仍有下背痛症狀等語（見調
      字卷第6 頁），僅載明原告有下背痛之症狀，尚無足證明
      原告受有系爭傷害，以及縱原告受有系爭傷害，造成該系
      爭傷害之之原因為何。
    另被告乙○○因原告所主張之上揭事實而涉犯業務過失傷
      害之刑事案件偵查中，行政院衛生署醫事審議委員會以該
      偵查卷宗及被告高雄長庚醫院X 光光碟1 片等資料，就被
      告乙○○實施系爭手術過程所為之鑑定意見略為：原告於
      96年6 月24日，因右下肢疼痛就診，經診斷為第四、第五
      腰椎椎間盤突出。復於96年8 月14日住院，並於翌日由被
      告乙○○為其進行第四、第五腰椎椎間盤腰椎後方減壓併
      前後方骨融合術。術後原告主訴左腳不適，被告乙○○乃
      為其安排電腦斷層及脊髓攝影檢查，結果並無神經壓迫情
      形。原告住院過程中，被告乙○○曾會診神經內科，也安
      排神經肌電圖檢查，其結果為多處腰薦椎神經病變（mult
      ip -lelumbo sacralradicu lopathies）。原告因左腿症
      狀持續，被告乙○○乃於96年9 月7 日為其進行脊椎再探
      查手術，結果發現左側第四、五神經根腫脹，既無粘黏，
      亦未見血塊。而根據神經肌電圖報告，原告本身罹有多處
      腰薦神經病變疾病，可能造成原告左腿萎縮2 公分，與血
      塊壓迫神經應無關聯，乙○○醫師對原告之醫療，尚未發
      現有疏失之處，此有行政院衛生署醫事審議委員會98年11
      月26日編號0000000 號鑑定書1 紙附卷足憑（見本院卷第
      30頁背面），是依此鑑定意見，被告乙○○於手術之過程
      均無疏失；且由被告乙○○於原告住院治療期間，為求慎
      重，尚要求被告高雄長庚醫院所屬神經內科醫師會診，客
      觀上可認已盡其必要注意義務。而會診後亦診斷出原告患
      有多處腰薦椎神經病變，而被告乙○○之所以再次進行脊
      椎再探查手術，乃係因原告左腳症狀未改善，而為進一步
      確認前次手術狀況所為，而該手術檢查結果，並未發現發
      現左側第4 、5 神經根有沾黏，或有血塊壓迫神經等情事
      ，益證原告左腳不適之症狀，應並非源自系爭手術。而原
      告又未能舉證被告乙○○為其治療之過程有疏失，而導致
      系爭傷害，自不得僅以原告於手術後發現有系爭傷害，即
      認該傷害係被告乙○○施行之手術有未盡注意義務之過失
      所致。準此，原告主張被告乙○○為原告實施之上開手術
      有疏失，造成其受有系爭傷害等情，即難採信。
    佐以原告向高雄地檢署告訴被告乙○○有未妥適為系爭手
      術致業務過失傷害原告之行為，經高雄地檢署檢察官以該
      署98年度偵字第15751 號以罪嫌不足為不起訴處分確定，
      有該不起訴處分書在卷足參（見本院卷第184-185 頁），
      益徵被告乙○○為原告實施之系爭手術，難認有何過失，
      併造成原告受有系爭傷害，而侵害原告之身體、健康權之
      事，應可認定，原告此部分之主張，洵無足採。
    (五)承上，原告主張所受之系爭傷害，既無證據證明係被告乙
      ○○為系爭手術所致，在被告乙○○為原告實施系爭手術
      無法認定有何過失之情形下，揆諸前開說明意旨，被告自
      無須就原告之傷害結果負擔侵權行為損害賠償之責任，則
      原告所受之損害額若干等爭點，即無審酌之必要，附此敘
      明。
五、綜上所述，本件既無法證明被告乙○○對原告所實施之上開
    手術有何過失，則原告依據民法第184 條第1 項、第195 條
    第1 項、第188 條第1 項，請求被告乙○○及長庚醫院連帶
    賠償1,500,000 元，為無理由，應予駁回。而原告既受敗訴
    判決，其假執行之聲請亦失所附麗，應併予駁回。
六、本件判決基礎已臻明確，原告雖聲請本院就系爭手術是否有
    疏失、與系爭傷害間有無因果關係等事項，再為鑑定，惟因
    原告並未提出其他何供鑑定之機構供本院審酌，又前述行政
    院衛生署醫事審議委員會，已就原告至被告高雄長庚醫院接
    受被告乙○○為系爭手術之相關卷宗及X 光光碟片等資料，
    詳為鑑定，且醫事審議委員會係由具有醫事專業之人士組成
    ，在原告於本件並未提出其他未經上開鑑定意見審酌證據之
    情況下，原告聲請再為鑑定，本院認並無必要。又原告欲傳
    訊證人即陪同原告前往被告乙○○於被告長庚醫院所設門診
    就醫之友人陳聰輝、方柔蘋，證明被告乙○○確有向原告表
    示萎縮部分會痊癒，並以類固醇加以治療該症狀等情，惟經
    本院悉予審酌後，認系爭傷害是否得經由醫學治療而痊癒，
    與系爭傷害是否為被告乙○○所為之前開手術疏失所造成無
    涉，認均已無傳訊之必要。又兩造所提出證明損害額之各項
    單據，因系爭傷害未能證明與系爭手術有何因果關係，被告
    自毋庸賠償原告所受損害，故兩造所提之單據核與判決之結
    果不生影響，均毋庸逐一審酌論述，附此敘明。
據上論結，本件原告之訴為無理由，依民事訴訟法第78條，判決
如主文。
中    華    民    國    99    年    5     月    6     日
                  民事第六庭    法  官  李怡諄
正本係照原本作成。
如不服本判決，應於送達後20日內，向本院提出上訴狀並表明上
訴理由，如於本判決宣示後送達前提起上訴者，應於判決送達後
10日內補提上訴理由書（須附繕本）。
中    華    民    國    99    年    5     月    6     日
                                書記官  陳建琪

司法院資訊處製作；財團法人民間司法改革基金會備份。
